【裁判字號】    98,消債抗,33
【裁判日期】    980604
【裁判案由】    更生事件
【裁判全文】
臺灣板橋地方法院民事裁定            98年度消債抗字第33號
抗  告  人  甲○○
代  理  人  朱麗珍律師
上列抗告人因消費者債務清理條例聲請更生事件，抗告人對於中
華民國97年12月31日本院97年度消債更字第1142號裁定提起抗告
，本院裁定如下：
    主  文
抗告駁回。
抗告程序費用新臺幣壹仟元由抗告人負擔。
    理  由
一、抗告意旨略以：
(一)、依消費者債務清理條例第151 條第5 款之規定，不可歸責於
    己之事由並未以「不可預見」及「協商成立後發生」為要件
    ，原裁定增列條文所無之條件而駁回聲請，恐有違誤；且前
    開規定所謂「不可歸責於己之事由」與民法債務不履行章節
    中「不可歸責於債務人之事由」用語相同，依據民法學者見
    解，所謂歸責事由係指故意、過失及事變，亦即指債務人所
    應負責之事由，因此該條規定應係在課與債務人履行協商義
    務所應負之注意義務，亦即在處理債務人就其不履行協商義
    務是否具有可歸責之問題，若有，則不准其利用更生或清算
    程序，反之，則不應剝奪其利用更生及清算程序權保障。
(二)、就債務清理事件性質而言，並無特殊理由需債務人就其協商
    之履行負無過失責任，故債務人應以負過失責任為足，而債
    務清理事件因人而異，法律對於各債務人對自己財務管理所
    要求之注意義務，應有所不同，例如債務人所應負之注意義
    務，自應以處理自己事務為同一之注意，即應以具體之輕過
    失注意義務為適當，換言之，所謂不可歸責於債務人之事由
    ，應係指債務人已盡其與處理自己事務為同一之注意義務，
    而仍發生履行協商顯有重大困難之事由，自可認定其具有不
    可歸責之事由；既然前開條文之立法理由在於避免債務人任
    意毀諾已成立之協商，濫用更生或清算之債務清理程序，因
    此若債務人已盡其注意義務，卻仍發生無法履行已成立協商
    之還款條件時，自應認該債務人符合得聲請更生或清算程序
    之要件，而毋庸考慮該事由是否不可預見或係事後才發生。
(三)、抗告人雖為專業司機，然於96年5 月發生車禍致需賠償公司
    ，此顯係因課以抗告人須負善良管理人注意義務方生之賠償
    責任，而非處理與自己事務為同一注意義務而生之責任，原
    裁定以發生車禍而毀諾，即屬可歸責於抗告人云云，顯係課
    以抗告人法律所未規定之義務，依此爰聲明請求廢棄原裁定
    等語。
二、按債務人對於金融機構因消費借貸、自用住宅借款、信用卡
    或現金卡契約而負債務，在聲請更生或清算前，應提出債權
    人清冊，以書面向最大債權金融機構請求協商債務清償方案
    並表明共同協商之意旨，消費者債務清理條例（下稱本條例
    ）第151 條第1 項定有明文。次按債務人與金融機構協商成
    立者，不得聲請更生或清算，但因不可歸責於己之事由，致
    履行顯有重大困難者，不在此限；本條例施行前，債務人依
    金融主管機關協調成立之中華民國銀行公會會員辦理消費金
    融案件無擔保債務協商機制與金融機構成立之協商，準用前
    項之規定，本條例第151 條第5 項、第6 項亦分別有明文。
    次按前開法律規定之「但因不可歸責於己之事由，致履行顯
    有重大困難者，不在此限」，其立法意旨係基於債務清償方
    案成立後，應由債務人誠實遵守信用履行協商還款條件，惟
    於例外情形下發生情事變更，在清償期間收入或收益不如預
    期，致該方案履行困難甚或履行不能，因不可歸責於己之事
    由，始能聲請更生或清算。此規範意旨在避免債務人任意毀
    諾已成立之協商，濫用更生或清算之裁判上債務清理程序。
    蓋以債務清償方案係經當事人行使程序選擇權所為之債務清
    理契約，債務人應受該成立之協議所拘束。債務人既已與金
    融機構協商成立，如認該協商方案履行有其他不適當情形，
    自仍應再循協商途徑謀求解決。又所謂不可歸責於己之事由
    ，係指出於非己身所能控制之自然力或其他人為事由，具有
    猝然性而不能預知，非人力所能參與或所能阻止，而陷於不
    能履行承諾償還自己之債務者而言，例如債務人於履行清償
    期間遭逢重大意外災害，如車禍、火災、或罹患重大不治之
    惡疾而喪失工作能力；債務人負擔家計生活之職業工作，突
    然非自願性失業，而可預見的、持續性的無法就業謀生；因
    遭逢不可抗力之天然災害，如地震、颱風、水災而因其損害
    甚鉅致無力清償等情事。
三、經查：
(一)、抗告人於消費者債務清理條例施行前，曾依照中華民國銀行
    公會會員辦理消費金融案件無擔保債務協商機制，與最大債
    權金融機構中國信託商業銀行成立協商，因抗告人所負欠之
    債務有新台幣（下同）1,775,267 元，雙方約定由抗告人自
    95年5 月起，分120 期，按月於每月10日以14,794元依各債
    權銀行債權金額比例清償各項債務，直至全部清償為止，業
    據抗告人提出協議書及無擔保債務還款計劃影本各一份為證
    （見原審卷第18頁至第19頁），且觀諸其提出之財團法人金
    融聯合徵信中心債權人清冊中「是否曾參與銀行公會債務協
    商」欄註記「Y 」一節亦明。就上開履行協商方案所定之清
    償期數、利率及每月攤還之金額而言，尚稱適當而無顯然不
    公之情形。準此以言，本件抗告人依上開協商機制與最大債
    權金融機構協商成立後，再向本院聲請更生，尚須符合「不
    可歸責於己之事由致履行顯有重大困難」之法定要件，方為
    適法。
(二)、次查，抗告人於原審固以其於95年協商時，擔任台聯汽車股
    份有限公司司機一職，每月薪資收入約44,000元，惟抗告人
    之配偶為全職家庭主婦，全部家庭費用皆由抗告人承擔，實
    甚為緊迫，且抗告人又於96年5 月11日發生車禍，致雇主之
    營運大客車受損，須自當月起每月賠償雇主10,000元，致抗
    告人收入銳減，而無力償還協商金額，故於96年7 月之毀諾
    ，係非可歸責於己之事由所致云云。然查，抗告人表示因車
    禍發生而致收入減少，此係屬不可歸責於己致履行協商條件
    有重大困難之事由，經原審法院通知其補正提出此項證明，
    抗告人僅補陳因車禍遭雇主按月扣薪10,000元作為修理大客
    車費用，並舉薪資單為證（見原審卷第42頁），然就上開車
    禍發生原因，或是抗告人已盡處理自己事務之同一注意義務
    ，而無違反具體輕過失之可歸責於己之事由，則未見抗告人
    提出任何證據以實其說。再查，本院依職權詢問台聯汽車客
    運公司關於抗告人於96年5 月11日發生車禍之經過原因及賠
    償情形如何，經該公司回覆略稱，系爭車禍係因抗告人所駕
    駛之車輛於國道三號未保持安全距離，而接連追撞前車肇事
    等語，此有本院98年5 月27日公務電話記錄1 件在卷可稽。
    是以，系爭車禍發生原因，既係因抗告人疏未注意保持行車
    安全距離而肇事，則抗告人對該車禍發生之原因顯有重大過
    失甚明，抗告人主張其為不可歸責於己之事由云云，顯無可
    採。
(三)、再查，抗告人現僅47歲而正值壯年，且自陳其現已改至全益
    貨運行擔任司機，每月薪資為42,000元，亦有其出具之文件
    在卷可稽（見原審第61頁），足見抗告人並未因上開車禍而
    喪失工作能力，且工作收入與毀諾時相較乃不減反增，抗告
    人若僅因上情暫時無法履行協商條件，應可先循中華民國銀
    行商業同業公會債務協商委員會所訂定之「消費金融案件無
    擔保債務協商機制債務協商喘息期規定」申請協助，以度過
    暫時性之履行困難及盡其法定之扶養義務。職是，抗告人於
    衡量自己之經濟狀況後，仍願簽署協議書，可徵該協商款項
    應為其可承擔之範圍，自應依協議條款履行。再抗告人並未
    舉證證明其自協商成立迄今，有何新發生之具體情事，致支
    出增加或收入減少，因而有不能履行原協商條件或履行顯有
    重大困難，可認係不可歸責於己之事由，則抗告人聲請更生
    ，自不應准許。
四、綜上所述，本件原審以抗告人並無不可歸責於己致履行協商
    顯有重大困難之情形，而認抗告人聲請更生不備要件，且其
    情形不能補正，而裁定駁回抗告人更生之聲請，於法並無違
    誤。抗告意旨指摘原裁定為不當，求予廢棄云云，為無理由
    ，應予駁回。
五、另目前銀行公會就曾經參加95年度債務協商毀諾之債務人，
    提供「個別協商一致性方案」使能再進行協商，聲請人倘有
    履債上之困難，尚非不得與中國信託商業銀行等債權人，再
    次進行解決債務之商談，以謀求適當之履行條件，附此敘明
    。
中    華    民    國    98    年    6    月     4    日
                  民事第二庭  審判長法  官  朱耀平
                                    法  官  陳映如
                                    法  官  邱育佩
以上正本係照原本作成。
本裁定不得抗告。
中    華    民    國    98    年    6     月    4     日
                                    書記官  彭麗紅


司法院資訊處製作；財團法人民間司法改革基金會備份。
